【裁判字號】    94,上,929
【裁判日期】    950613
【裁判案由】    遷讓房屋等
【裁判全文】
臺灣高等法院民事判決                   94年度上字第929號
上  訴  人
即被上訴人  丙○○
訴訟代理人  戊○○
被  上訴人
即  上訴人  丁○○
訴訟代理人  己○○○
上列當事人間請求遷讓房屋等事件，上訴人對於中華民國94年9
月30日臺灣臺北地方法院94年度訴字第353號 第一審判決，提起
上訴，本院於中華民國95年5月30日言詞辯論 終結，判決如下：
    主  文
原判決關於駁回上訴人丙○○後開第2項之訴 及其假執行之聲請
，暨命其負擔訴訟費用部分之裁判均廢棄。
被上訴人丁○○應將坐落台北市○○區○○ 段2小段530、533地
號土地上建號3556號、3639號、3645號即門牌號碼台北市○○區
○○街2段73號5樓之5、12樓、12樓之6，面積依序為32.94平 方
公尺、39.87平方公尺、30.11平方公尺之建物騰空遷讓返還予上
訴人丙○○，並自民國95年1月10日起至上開建物騰空遷 讓返還
上訴人丙○○之日止，按月依序給付上訴人丙○○新台幣陸仟貳
佰零伍元、新台幣柒仟伍佰壹拾元、新台幣伍仟陸佰柒拾陸元
。
丙○○其餘上訴駁回。
丁○○之上訴駁回。
第一審關於命上訴人丙○○負擔訴訟費用部分，及第二審訴訟費
用關於上訴人丙○○上訴部分，由被上訴人丁○○負擔。
第二審訴訟費用關於丁○○上訴部分，由上訴人丁○○負擔。
本判決所命給付，上訴人丙○○以新台幣伍拾捌萬元預供擔保後
，得假執行。
    事實及理由
一、上訴人即被上訴人丙○○（下稱上訴人）於原審主張：如原
    判決附表所示建物，為伊自原審92年度執字第27907號 拍賣
    抵押物強制執行事件（委託台灣金融資產服務股份有限公司
    拍賣）中，經公開拍賣程序中拍定買受，並於民國93年12月
    8 日取得該建物權利移轉證書而取得所有權。詎被上訴人即
    上訴人丁○○（下稱被上訴人）及原審被告等無正當理由占
    有該等建物，致伊無法使用該等建物，並因而受有相當於租
    金之損害。爰依民法第767條、第179條及第184條 等規定，
    提起本訴等情。聲明：黃林秀如、丁○○應連帶將原判決附
    表編號1、5、6、9、10所示建物；黃林秀如、丁○○、乙○
    ○應連帶將編號2所示建物；黃林秀如、丁○○、 陳錦川應
    連帶將編號3所示建物；黃林秀如、丁○○、陳錦 川應連帶
    將編號4所示建物；黃林秀如、丁○○、徐翔芸應 連帶將編
    號8所示建物，騰空遷讓返還予上訴人。另黃林秀 如、丁○
    ○應自93年12月8日起，至丁○○將原判決附表編號1、5、6
    、9、10所示建物；乙○○將編號2所示建物；陳錦川將編號
    3所示建物；甲○○將編號4所示建；徐翔芸將編 號8所示建
    物，騰空遷讓返還予上訴人之日止，按月連帶給付上訴人新
    台幣（下同）59,050元。並與乙○○按月連帶給付上訴人8,
    400元。與陳錦川按月連帶給付上訴人11,520元。 與甲○○
    按月連帶給付上訴人11,520元。與徐翔芸按月連帶給付上訴
    人8,400元等語。
二、被上訴人則以：
  (一)黃林秀如、丁○○部分：伊等就原判決附表所示建物訂租賃
    契約，且法院於拍賣該等建物時，均於公告內載明該等建物
    有租賃契約存在，而不點交乙事，則丁○○自屬有權占有。
  (二)乙○○雖未到庭，依其提出書狀略以：伊為正中彩色製版股
    份有限公司（下稱正中公司）之法定代理人，正中公司就原
    判決附表編號2所示建物與黃林秀如定有買賣 契約，並由正
    中公司承接黃林秀如銀行貸款，故伊自屬有權占有該建物。
  (三)陳錦川部分：伊向唐昶音樂股份有限公司承租原判決附表編
    號3所示建物，並按月交付租金，並非無權占有。
  (四)徐翔芸部分：伊向丁○○承租原判決附表編 號8所示建物，
    並非無權占有等語，資為抗辯。
三、原審判決命：(一)被上訴人丁○○應將原判決附表編號1、6所
    示建物騰空遷讓返還予上訴人，並自94年8月1日起至騰空遷
    讓上列建物日止，按月依序給付其5,034元、5,233元；(二)乙
    ○○應將原判決附表編號2所示建物騰空遷讓 返還予上訴人
    ，並自94年8月1日起至騰空遷讓上列建物日止，按月依給付
    其5,233元；(三)陳錦川應將原判決附表編號3所示建物騰空遷
    讓返還予上訴人，並自94年8月1日起至騰空遷讓上列建物日
    止，按月依給付其7,177元；(四)甲○○應將原判決附表編號4
    所示建物騰空遷讓返還予上訴人，並自94年8月1日起至騰空
    遷讓上列建物日止，按月依給付其7,177元； (五)徐翔芸應將
    原判決附表編號8所示建物騰空遷讓返還予上 訴人，並自94
    年8 月1日起至騰空遷讓上列建物日止，按月依給付其5,233
    元（乙○○、甲○○上訴後撤回上訴、陳錦川、徐翔芸未上
    訴均已確定）。駁回其餘之訴。上訴人就其敗訴部分，提起
    上訴，求為將原判決不利部分廢棄，命被上訴人丁○○應將
    原判決附表編號5、9、10所示建物騰空返還予以上訴人，並
    自93年12月8日起至返還日止，按月給付上訴人2萬5500元，
    並准其供擔保後為假執行；對被上訴人之上訴，則求為駁回
    上訴。其除引用原審之陳述外，補陳略以：
  (一)被上訴人與黃林秀如關於附表5、9、10所示建物（下稱系爭
    建物）之租約為通謀虛偽意思表示。
  (二)查系爭建物房間多不相連，被上訴人自無租用之必要，且其
    有無資力承租系爭建物、繳付及收受租金之證明、為何訂立
    長達8年租約，且租金均同一、且租約中之丙方 ，契約前後
    當事人欄內並無該人。
  (三)上訴人以94年10月20日之訴狀，為催告被上訴 人5日內給付
    租金，逾期即終止租約，被上訴人從而已無占有系爭建物之
    法律上權源，自應返還與上訴人。
  (四)系爭編號5及編號9、10建物之租賃期間，分別 於95年2月25
    日、95年1月8日即已逾5年，上訴人自不受民法 第425條第2
    項買賣不破租賃之拘束，得請求被上訴人返還系爭建物。
  (五)上訴人參照該租約所定之租金請求相當於租金之損害，應為
    妥適。若認屬過高，則請參酌原審所認定之租金標準等語。
四、上訴人主張如原判決附表所示建物，為伊自原審92年度執字
    第27907號拍賣抵押物強制執行事件（委託台灣 金融資產服
    務股份有限公司拍賣）中，經公開拍賣程序中拍定買受，並
    於民國93年12月8日取得該建物權利移轉證書而 取得所有權
    等情，為兩造所不爭，並經本院調閱原審92年度執字第2790
    7號拍賣抵押物強制執行卷，查證屬實，堪信上 訴人之主張
    為真實。是本件應審酌者，為被上訴人是否有權占有系爭建
    物？相當於租金之損害額為若干？茲分述如下：
  (一)關於被上訴人是否有權占有建物部分：
  1.按「出租人於租賃物交付後，承租人占有中，縱將其所有權
    讓與第三人，其租賃契約，對於受讓人仍繼續存在。前項規
    定，於未經公證之不動產租賃契約，其期限逾五年或未定期
    限者，不適用之。」民法第425條第1項、第2項 分別定有明
    文。
  2.查，原判決附表編號5、9、10所示建物，於拍賣公告內，記
    載，係黃林秀如於民國90年1月10日即出租予丁 ○○，租期
    至98年1月19日止（租賃期限8年），有卷附租賃契約可參（
    見原審卷第60至64頁），依民法第425條第2項規定，各該建
    物租賃契約至民國95年1月9日止滿五年，自民 國95年1月10
    日起始失其效力，不得對抗上訴人（即受讓建物所有權人）
    ，換言之，自民國95年1月10日起即屬無權占 有。是丁○○
    仍執該租賃契約抗辯，其為有權占有附表編號5、9、10所示
    建物乙節，即非可採。
  3.依上說明，上訴人主張被上訴人丁○○自民 國95年1月10日
    起無權占有如原判決附表編號5、9、10所示系爭建物，即屬
    有據。從而，上訴人請求被上訴人應將如原 判決附表編號5
    、9 、10所示系爭建物騰空返還上訴人，應予准許。
  (二)關於不當得利之金額部分：
  1.依不當得利之法則請求返還不當得利，以無法律上之原因而
    受利益，致他人受有損害為其要件，故其得請求返還之範圍
    ，應以對方所受之利益為度，非以請求人所受損害若干為準
    ，無權占有他人土地，可能獲得相當於租金之利益為社會通
    常之觀念（最高法院61年台上字第1695號判例意旨參照）。
  2.查丁○○與黃林秀如承租原判決附表所示建物，共計120.46
    坪，每月租金為75,000元（見原審卷第49頁之租賃契約書第
    1條及第3條所示），則該建物每坪每月租 金為623元（元以
    下4捨5入，下同），則上訴人每月所受相當租金之損害額應
    依此標準計算較為允當。準此，上訴人就 原判決附表編號5
    、9、10所示建物，面積依序為32.94平方公尺（含陽台、露
    台，下同）、39.87平方公尺、30.11平方公尺，即9.96坪、
    12.06坪、9.11坪，每月所受相當租金之損害依序為6,205元
    、7,513元、5,676元。
  3.另上訴人主張自其於民國93年12月8日取 得權利移轉證書之
    日起，請求被上訴人給付相當於租金額之賠償云云。但查被
    上訴人自民國95年1月10日起，方屬無權 占有，有如前述，
    則被上訴人於民國95年1月9日前，即非無權占有，自無侵害
    上訴人之不法行為。是上訴人請求被上訴人給付相當於租金
    額之損害，其始期逾民國95年1月10日及 其每月請求金額超
    過6,205元、7,513元、5,676元部分，自無足取。
  (三)從而，上訴人丙○○依據民法第767條、第179條及第184 條
    規定，訴請丁○○應將坐落台北市○○區○○段2小段530、
    533地號上建號3556號、3639號、3645號 即門牌號碼台北市
    萬華區○○街○段73號5樓之5、12樓、12樓之6，面積依序為
    32.94平方公尺（含陽台、露台，下同）、39.87平方公尺、
    30.11平方公尺之建物騰空遷 讓返還予上訴人丙○○，並自
    無權占有之日，即民國95年1 月10日起至上開建物騰空遷讓
    返還上訴人丙○○之日止，按月依序給付上訴人丙○○
    6,205元、7,513元、5,676元 ，為有理由，應予准許。逾此
    部分之請求，為無理由，應予駁回。原審就上開應予准許部
    分，為上訴人丙○○敗訴之判決，並駁回假執行之聲請，尚
    有未洽。上訴人丙○○上訴意旨指摘原判決此部分不當，求
    為廢棄改判，為有理由，本院爰將原判決此部分廢棄，改判
    如主文第二項所示。至於不應准許部分，原審為上訴人丙○
    ○敗訴之判決，並駁回其假執行之聲請，並無違誤，上訴人
    丙○○上訴意旨指摘原判決此部分不當，求為廢棄，為無理
    由，應予駁回。又，本件駁回上訴人丙○○上訴部分，係關
    於相當租金之損害部分，無關訴訟標的價額之計算，與訴訟
    費用之負擔不生影響，併此敘明。
五、上訴人丁○○提起上訴，求為將原審判決不利部分廢棄，就
    廢棄部分，駁回被上訴人丙○○原審之訴及假執行之聲請；
    就對造上訴部分，則求為駁回上訴。其除引用原審之陳述外
    ，補陳略以：上訴人丁○○與黃林秀如間系爭租約為真實，
    且訴外人沈柏臣就債務人黃林秀如之系爭建物，提起優先購
    買權訴訟（94年度重訴字第1503號），由原審審理中，若勝
    訴，則被上訴人丙○○即非系爭建物之所有權人，其自無權
    請求，並請求停止本件訴訟等語。惟查：
  (一)按拍賣之不動產，買受人自領得執行法院所發給權利移轉證
    書之日起，取得該不動產所有權，強制執行法第98條第1 項
    定有明文。系爭建物由上訴人因拍賣而取得所有權，有權利
    移轉證書可稽，並經本院調閱強制執行案卷，查證明確，有
    如前述。上訴人既因拍賣已取得系爭不動產所有權自得行使
    不動產所有人之權利，不因他人主張優先承買權而受影響，
    縱嗣後判決確定認應由他人優先承買，亦屬本件判決效力是
    否及於該他人之問題。是被上訴人主張有訴外人沈柏臣提起
    優先購買權訴訟，請求停止本件訴訟，自無必要。且原判決
    附表編號1、6所示建物於拍賣公告內，記載因黃林秀如（即
    原所有權人）出租與丁○○，租期均自89年8月1日起至97年
    7月31日止（租賃期限為8年）乙節，有卷附該院93年10月19
    日93北金拍3字第259號不動產拍賣公告、租賃契約書可稽（
    見原審卷第46至54頁），且黃林秀如與丁○○訂立該租賃契
    約，並未經公證（見原審卷第49至54頁之租賃契約自明），
    則依民法第425條第2項規定，可知本件租賃契約期限既已逾
    5年，則該租賃契約至94年7月31日止，即無同條第1項「買
    賣不破租賃」原則之適用甚明。準此，丁○○就該附表編號
    1、6所示建物，自94年8月1日起即屬無占有使用之正當權源
    （至於丁○○將其中原判決附表編號3、4、8所示建物轉租
    予現占有人陳錦川、甲○○、徐翔芸，原判決附表編號2所
    示建物，現占有人為乙○○，原審判決現占有人陳錦川、甲
    ○○、徐翔芸、乙○○應騰空返還，並給付相當於租金之損
    害金）。
  (二)再就丁○○與黃林秀如承租附表所示建物，共計120.46坪，
    每月租金為75,000元 （見原審卷第49頁之租賃契約書第1條
    及第3條所示），則 該建物每坪每月租金為623元（元以下4
    捨5入，下同），依 此金額為上訴人每月相當租金損害額計
    算準據，較為允當。準此，上訴人就原判決附表編號1、6所
    示建物，每月所受相當租金額依序為5,034元、5,233元。
  (三)從而，被上訴人丙 ○○依據民法第767條、第179條及第184
    條規定，訴請丁○○應將原判決附表編號1、6所示建物騰空
    遷讓返還，並自無權占有之日，即民國94年8月1日起至騰空
    遷讓上列建物日止，按月依序給付其5,034元、5,233元，為
    有理由，應予准許。原審就此部分為被上訴人丙○○勝訴之
    判決，並准被上訴人丙○○供擔保後，為假執行之宣告，於
    法並無不合，上訴人丁○○上訴意旨指摘原判決此部分不當
    ，求為廢棄改判，為無理由，應予駁回。
七、本件事證已臻明確，兩造其餘之陳述及攻擊防禦方法，經審
    酌核與判決結果不生影響，不再一一論述；至於訴外人另案
    請求優先購買，與本件無涉，丁○○並請求停止訴訟部分，
    亦無停止訴訟之必要，併予敘明。
據上論結，本件上訴人丙○○之上訴，為一部有理由，一部無理
由；上訴人丁○○之上 訴，為無理由，依民事訴訟法第450條、
第449條第1項、第78條、第79條、第463條、第392條，判決如主
文。
中    華    民    國    95    年    6    月    13    日
            民事第八庭    審判長法  官  吳景源
                                法  官  滕允潔
                                法  官  連正義
正本係照原本作成。
如不服本判決，應於收受送達後20日內向本院提出上訴書狀，其
未表明上訴理由者，應於提出上訴後20日內向本院補提理由書狀
（均須按他造當事人之人數附繕本）上訴時應提出委任律師或具
有律師資格之人之委任狀；委任有律師資格者，另應附具律師資
格證書及釋明委任人與 受任人有民事訴訟法第466條之一第一項
但書或第二項（詳附註）所定關係之釋明文書影本。
中    華    民    國    95    年    6     月    14    日
                                書記官  張永中
附註：
民事訴訟法第四百六十六條之一（第一項、第二項）：
對於第二審判決上訴，上訴人應委任律師為訴訟代理人。但上訴
人或其他法定代理人具有律師資格者，不在此限。
上訴人之配偶、三親等內之血親、二親等內之姻親，或上訴人為
法人、中央或地方機關時，其所屬專任人員具有律師資格並經法
院認為適當者，亦得為第三審訴訟代理人。


司法院資訊處製作；財團法人民間司法改革基金會備份。
